【裁判字號】    95,訴,104
【裁判日期】    950831
【裁判案由】    分割共有物
【裁判全文】
臺灣彰化地方法院民事判決  95年度訴字第104號
原      告  甲○○
訴訟代理人  朱元宏律師
複 代理 人  劉文賓律師
被      告  乙○○
被      告  丙○○
兼訴訟代理  丁○○
人
被      告  己○○
                        3號
訴訟代理人  林世祿律師
複 代理 人  戊○○
     主  文
兩造共有坐落彰化縣大村鄉○○段犁頭厝小段第一一九地號土地
、地目旱、面積一九六０七平方公尺土地，其分割方法如附圖一
即彰化縣員林地政事務所九十五年八月二日土地複丈成果圖所示
：編號１９９部分面積四九０一平方公尺，分歸被告丁○○取得
；編號１９９－Ａ部分面積三二六八平方公尺，分歸被告己○○
取得；編號１９９－Ｂ部分面積八一七０平方公尺，分歸被告乙○○取得；編號１９９－Ｃ部分面積三二六八平方公尺，分歸原
告甲○○、被告丙○○取得，並按應有部分比例（原告甲○○十
三分之二、被告丙○○十三分之十一）維持共有。
訴訟費用由兩造按附表所示原應有部分換算之比例分擔。
    事實及理由
壹、原告之陳述及聲明：
一、原告起訴主張：坐落彰化縣大村鄉○○段犁頭厝小段第119
    地號、地目旱、面積19,607平方公尺土地（下稱系爭土地）
    為兩造所共有，應有部分如附表所示。系爭土地並無因物之
    使用目的不能分割或契約訂有不分割期限之情形，原告為增
    進土地利用價值，屢次請求被告協議分割均無法達成協議，
    爰基於民法第823條第1項、第824條第2項之法律規定，請求
    准予裁判分割等語；又分割後原告與被告丙○○仍願意維持
    共有。並聲明：如主文第1項所示。
二、原告對被告己○○陳述所為之抗辯：
(一)、被告己○○主張其於鄰地200-1地號亦有土地，若依原告方
    案分割，則其2筆土地無法合併使用，惟查，被告己○○之
    土地僅占200-1地號960分之15，且其現占有之土地與本件分
    割土地並無相連接，縱使其分得之部分靠近200-1地號土地
    ，2筆土地亦無法合併使用。
(二)、系爭土地，原告甲○○、被告乙○○、丁○○、丙○○之祖
    先石寄、石羅、石為於昭和 4年即民國18年有訂立鬮書。依
    該鬮書記載，上節部分歸分石羅所有，中節部分歸分石寄所
    有，下節部分則為造屋之地及祭祀公業之用，維持共有，而
    後石羅之子石色虎將上節部分土地出買予被告己○○，被告
    己○○目前占有之部分即是76年間向石色虎購買，而石色虎
    是繼承其父親石羅的應有部分，故也應該受到石羅當時所訂
    定之鬮分契約書的拘束，依該鬮分契約書內容，石羅應分配
    在系爭199地號上節部分，故被告己○○主張其於200-1地號
    仍有土地，希望分得土地系爭土地西南位置接近200-1地號
    土地部分，即無理由。
(三)、系爭土地南邊道路於被告己○○委託代書羅壹相向被告乙○○等人買受215地號時即有預定如將來有修築私設道路時，
    雙方同意依照築路之實際面積計算其買賣價金，被告己○○
    於76年3月29日向石色虎購買系爭土地上節部分時，即已知
    系爭道路係由三大房（石羅、石寄、石為），並向原告甲○○、被告乙○○、第三人石秋良購買前揭道路一半之所有權
    ，故被告己○○亦有道路部分所有權，又被告己○○與系爭
    土地共有人於76年間分別訂立土地使用同意書，用以供被告
    己○○為負責人之「勝美窯業股份有限公司」工廠舖設通行
    道路用地。被告己○○明知系爭道路其已有使用權，尚且諉
    稱不知，意圖阻擾分割，空言其他共有人會阻礙其通行，並
    無理由。
(四)、系爭土地分割事件，關於各共有人分得部分，依鬮書記載應
    受分割地段之限制，此有台灣高等法院台中分院92年度上字
    第222號民事判決、90年度上易字第2605號刑事判決理由中
    亦有說明，且被告己○○爭執系爭土地南邊道路其不知為既
    成道路，然其於77年10月16日尚且委任被告丁○○為代理人
    處理有關向台灣省政府訴願之問題，事理明確，其僅因與被
    告等人之私怨，而置系爭土地於荒煙蔓草中，不思充分利用
    土地，增進社會經濟發展，使地盡其用，反而百般阻撓共有
    人分割土地，甚且質疑若其分得現占有部分，共有人等會阻
    礙通行，共有人等均願公證，或當庭承諾，希其勿再用其他
    方法阻擾，浪費司法資源。
(五)、被告己○○主張其係外姓，且與被告丁○○有私怨，故若不
    分得系爭土地南邊道路，恐有無法通行之虞；對此主張，原
    告認如將系爭土地南邊道路分割予被告乙○○，因被告乙○○與當事人雙方均交好，其又願分得系爭道路，故可減少糾
    紛；加以被告己○○現占有之土地係位於被告丁○○土地之
    下緣，被告己○○出入並不須經過被告丁○○之土地，仍無
    礙其土地之利用。
(六)、被告己○○於76年間成立勝美窯業股份有限公司，其自任董
    事長；被告丁○○為董事，由其子石明弘提供217地號土地
    充為股款。因217地號土地地勢較高，與相鄰216地號土地不
    能合併使用；正好因系爭土地地勢低漥，故被告江東慶乃向
    原所有人石色虎將之買下，雇工將217地號土地多餘之土，
    移至系爭土地上，以使217地號土地能順利建設廠房；系爭
    土地填土後用重型壓土機壓過，地面堅硬，無法種植農作物
    ，下雨時雨水無法滲透地面，為維護電桿安全，故於系爭土
    地上建造磚造護牆，以利排水，此即被告己○○購買系爭
    199地號土地之緣由。又被告己○○主張其買受系爭土地時
    ，僅買受其持分，惟其自76年買受迄今已近20年，依常理豈
    會買受無法使用之土地。又買賣土地乃是大事，而共有地各
    部分土地價值均不相同，如於買受土地時未經考量土地作何
    利用，實令人無法置信。是被告己○○於買受系爭土地時早
    已預定土地之用途，故其主張其為善意並不可採。
(七)、系爭土地下節部分有前人栽種之龍眼樹數棵，品種獨特，如
    依被告己○○之分割方案將遭砍伐；故依共有人現占之部分
    分割較符合全體共有人之利益。
(八)、被告共有人乙○○前欲出售系爭土地、辦理所有權移轉登記
    ，但依行政院農業委員會農企字第0910010038號函認為「查
    農業發展條例第31條明定耕地之使用必須符合土地使用分區
    管制相關法令規定，始得辦理所有權移轉登記」，而系爭土
    地為農牧用地，故應申請農業用地作農業使用認定證明，但
    依彰化縣大村鄉公所實地勘驗，認為系爭土地有工廠及非農
    業使用之建築物各一棟，是以要求申請人乙○○提出分管契
    約書，乙○○雖提出分管契約書，但欠缺被告己○○之簽章
    ，且被告己○○又提出異議，致使前開土地不能登記為各共
    有人所有，又依行政院農委會90年8月13日農企字第9001410
    06號函解釋文略以：「農業用地共有人如已取得分割共有物
    之法定確定判決書，宜請共有人先行申辦農業用地分割事宜
    ，俾使產權單純化。惟共有人如另有考量，擬以該法院確定
    判決書替代分管契約書，申請農業用地作農業使用證明書時
    ，亦可受理」，故原告方提起本件訴訟，以法院確定判決書
    替代分管契約書，使系爭土地能順利完成登記。
貳、被告之陳述及聲明：
一、被告乙○○、丁○○、丙○○部分：
    被告丙○○主張分割後仍願意與原告維持共有，其餘陳述同
    原告甲○○；另被告乙○○、丁○○則主張同意原告所提分
    割方案，其餘陳述同原告，並聲明：請求依附圖一所示方法
    分割。
二、被告己○○部分：
(一)、原告所主張之方案並未斟酌被告己○○於鄰地200-1地號土
    地亦有土地，將造成被告2筆土地無法合併使用。
(二)、系爭199地號土地南邊道路為既成道路，但該既成道路寬應
    為8米而非6米（見95年4月18日被告所提陳報分割方案狀）
    。
(三)、被告己○○與另一被告共有人丁○○曾有過節，為免日後通
    行發生問題，被告願負擔系爭全部既成道路，並願供公眾通
    行，惟因負擔道路後，面積僅餘一千多平方公尺，故主張應
    分於系爭土地之西南角，除能與上述鄰地合併使用，因該部
    分土地為空地，並無值得保留之建物或大樹，故無損於其他
    共有人。
(四)、被告係善意取得系爭土地，當初購買系爭土地是為作道路使
    用；石姓之共有人在以前如何協議，被告根本不知，被告之
    前手亦未告知，故究竟有無原告所稱之鬮書，被告根本不知
    ，更非當事人，故否認之，且若有協議，則時效亦已消滅。
(五)、系爭土地上現只有共有人丁○○有工廠在運作，其他均無，
    故分在何處根本無所謂。本件須重視分配位置者僅有被告丁○○與己○○，故應以被告己○○主張之方案較為可採。並
    聲明：請求依附圖二即彰化縣員林地政事務所95年5月11日
    土地複丈成果圖所示方法分割。
參、兩造就下列事實均不爭執，並有相關地籍圖、員林地政事務
    所95年2月22日土地複丈成果圖以及78年5月13日台內訴字
    第691197號內政部訴願決定書乙份等證據附卷可查，自堪信
    為真實：
(一)、本件無論採取何種分割方案，均主張分割後各筆土地價值相
    當，無庸鑑價補償。
(二)、系爭199地號土地南邊產業道路為既成道路（95年4月18日被
    告所提陳報分割方案狀），該既成道路與同段211-7地號土
    地（道路）相通，供民眾及車輛通行之用。
肆、法院得心證理由：
一、本件原告主張系爭土地為兩造所共有，各共有人之應有部分
    如附表所示。雖系爭土地使用分區及類別為「山坡地保育區
    農牧用地」而屬農地，然農業發展條例第16條第4款規定，
    農業發展條例中華民國89年1月4日修正施行前之共有耕地，
    得分割為單獨所有，本件系爭耕地分別於65年9月22日、76
    年8月6日及87年11月6日因分割繼承登記、買賣及拍賣而由
    原告與被告等共有（至被告丙○○應有部分係於93年11月2
    日移轉自原告甲○○，故依法只能分成一筆而維持共有），
    有土地謄本乙份在卷可稽，是其共有系爭耕地之時點係在89
    年1月4日之前，依農業發展條例第16條第1項但書及同條項
    第4款規定，自得予以協議分割或請求判決分割為單獨所有
    ；又系爭土地並無因物之使用目的不能分割情形，兩造就系
    爭土地亦未訂有不分割協議，且又無法協議分割之事實，業
    據其等提出土地登記謄本、地籍圖謄本在卷為證，經核相符
    ，且為被告等所不爭執，應信為真實，是以原告依民法第82
    3條第1項、第824條第2項之規定，請求分割系爭土地，於法
    有據，應予准許。
二、按共有人因共有物分割之方法不能協議決定，而提起分割共
    有物之訴，於法院定分割方法時，必須考量兩造之意願、土
    地建物現況、各共有人原使用位置、分割後各共有人分得土
    地之形狀及利用價值，及共有人全體之利益等公平衡量。經
    查：(1)、系爭土地略呈三角形，地形尚稱工整，土地之東側
    （即上節）有被告丁○○所有木造鋼架鐵皮工廠以及鋼架造
    鐵皮屋，西南側則有原告甲○○及被告丙○○分別所有磚造
    豬舍及鋼架造鐵皮屋，其餘則為空地。另系爭土地南側有開
    闢約60年之既成道路，並與同段211-7地號土地（道路）相
    通，供民眾及車輛通行之用，為系爭土地主要聯外道路等情
    ，業經本院勘驗屬實，並囑託會同彰化縣員林地政事務所人
    員現場勘測屬實，有勘驗筆錄、上開地政事務所95年2月22
    日土地複丈成果圖以及78年5月13日台內訴字第691197號
    內政部訴願決定書乙份在卷可稽。(2)、系爭土地東側建物目
    前為被告丁○○管理使用，西南邊則有原告及被告丙○○之
    建物。又系爭土地，原告甲○○、被告乙○○、丁○○、丙○○之祖先石寄、石羅、石為於昭和4年即民國18年曾訂立
    鬮書。依該鬮書記載，上節部分歸分石羅所有，中節部分歸
    分石寄所有，下節部分則為造屋之地及祭祀公業之用，維持
    共有，此有鬮書乙份在卷可稽，而後石羅之子石色虎於76年
    間將上節部分土地出買予被告己○○，被告己○○目前占有
    之部分即是76年間向石色虎購買。又被告己○○購得前開土
    地係因要建置勝美窯業股份有限公司之窯場，其窯場母窯部
    分長約140公尺，部份設施需用到系爭土地即被告己○○現
    占有之地，此有原告所提勝美窯業股份有限公司磚場位置圖
    乙份附卷足憑，足見被告己○○向訴外人石色虎購買其應有
    部分時，應係購買石色虎所占有系爭土地之特定部份，即上
    節中段部分；此外被告己○○自任勝美窯業股份有限公司董
    事長時，被告丁○○則為董事，當時係由被告丁○○之子石
    明弘提供217地號土地充作股款入股，因217地號的地勢較高
    與相鄰的216地號不能夠合併使用，而石色虎所占有系爭199
    地號土地特定部份之地勢較低，被告己○○乃買下石色虎所
    占有特定部份土地後，再將217地號多餘的土移至199地號，
    使217地號可以順利的建設廠房，因移至的土有壓實，目前
    該處已無法種植使用，此為兩造所不爭執，益見被告己○○
    向石色虎購買系爭土地時，業已約定其可使用特定部份，否
    則系爭土地之其他共有人為何任由被告己○○傾倒廢土而不
    提出異議。本院考量系爭土地兩造共有人意願及尊重長期占
    有及各該部分土地上既有建物或地上物存在之事實，以保障
    其經濟利益，認應依上開共有人現占有使用位置，將該等部
    分土地分配予相關共有人，較符合全體共有人之利益。(3)、
    原告主張應依附圖一分割，被告己○○則主張應依附圖二分
    割，而該兩案最主要爭執點在於系爭土地南邊之既成道路究
    應分給被告乙○○抑是分給被告己○○？若將系爭土地南邊
    之既成道路分給被告乙○○是否會對被告己○○造成不利？
    因被告己○○主張其係外姓，且與被告丁○○有私怨，故若
    不分得系爭土地南邊道路，恐有無法通行之虞云云，惟依附
    圖一之分割方法將系爭土地南邊道路分割予被告乙○○，因
    被告乙○○與當事人雙方均交好，其又願分得系爭道路，故
    可減少糾紛，再加以被告己○○現占有之土地係位於被告丁○○土地之下緣，被告己○○出入並不須經過被告丁○○之
    土地，仍無礙其土地之利用，且被告己○○又不須負擔系爭
    土地南邊既成道路面積，即可通行無阻，依附圖一方案所分
    得而可使用之面積反而較大，對其並無任何不利。況若依被
    告己○○所提附圖二之分割方法，則不僅與共有人現占有位
    置不符，且原告甲○○及被告丙○○之建物及系爭土地上部
    分果樹將有被拆除之虞。(4)、本院審酌兩造各自占用土地位
    置、使用現況、分割後兩造均應有適當之聯外道路，及分割
    後土地應保持方正，以利將來之利用，及避免減少土地價值
    等情，認原告等主張依附圖一所示之方法分割，較符合共有
    人全體之利益，應予採用。爰諭知分割方法如主文第1項所
    示。
三、本件分割共有物事件，如由敗訴之被告等負擔訴訟費用，則
    顯失公平，爰命勝訴之原告負擔部分訴訟費用。
四、結論：本件原告之訴為有理由，並依民事訴訟法第78條、第
    80條之1、第85條第1項但書，判決如主文。
中    華    民    國    95    年    8     月    31    日
                  民事第二庭    法  官  康弼周
以上正本係照原本作成。
如對判決上訴，應於判決送達後20日內向本院提出上訴狀。
中    華    民    國    95    年    9     月     8    日
                                書記官  顏督訓
附表：
┌─────┬────────┐
│共有人姓名│199地號土地應有 │
│          │部分比例即應負擔│
│          │之訴訟費用比例  │
├─────┼────────┤
│乙○○    │156分之65       │
├─────┼────────┤
│甲○○    │156分之4        │
├─────┼────────┤
│丁○○    │156分之39       │
├─────┼────────┤
│己○○    │156分之26       │
├─────┼────────┤
│丙○○    │156分之22       │
└─────┴────────┘


司法院資訊處製作；財團法人民間司法改革基金會備份。
